【裁判字號】    96,建,141
【裁判日期】    970820
【裁判案由】    給付工程款等
【裁判全文】
臺灣臺北地方法院民事判決               96年度建字第141號
    原      告  正勝工程股份有限公司
    法定代理人  甲○○
    訴訟代理人  王有民律師
    複 代 理人  陳朝銘律師
    被      告  交通部台灣區國道新建工程局
    法定代理人  乙○○
    訴訟代理人  張嘉真律師
                白友桂律師
                蕭憲文律師
上列當事人間給付工程款事件，經本院於中華民國97年8月6日言
詞辯論終結，判決如下：
    主  文
原告之訴駁回。
訴訟費用由原告負擔。
    事實及理由
甲、程序方面：
一、按訴狀送達後，原告不得將原訴變更或追加他訴，但擴張或
    減縮應受判決事項之聲明者，不在此限，民事訴訟法第255
    條第1項第3款定有明文。經查，本件原告於民國96年7 月23
    日起訴時請求被告給付原告新台幣（下同）80,469,015元及
    自起訴狀繕本送達翌日起至清償日止，按年息5%計算之利息
    。嗣原告減縮聲明為被告應給付原告42,643,039元及自起訴
    狀繕本送達翌日起至清償日止，按年息5%計算之利息（見本
    院卷第103頁、第107頁），揆諸前開規定，應予准許，合先
    敘明。
二、被告之法定代理人於起訴為邱琳濱，繼於本院審理期間，變
    更為乙○○，業據其具狀承受訴訟並提出交通部97 年7月17
    日交人字第0970039524 號函在卷可參（見本院卷第281頁、
    第238頁），經核無不合，應予准許。
乙、實體方面：
一、原告起訴主張：伊與被告於91年10月21日就「大鵬灣國家風
    景區○○○○道路工程第CH03標」（下稱CH03標）工程，簽
    訂定承攬契約，工程總價為189,800,000元。嗣雙方於91 年
    11月15日就「大鵬灣國家風景區○○○○道路工程第CH04標
    」（下稱CH04標）工程再簽訂承攬契約，工程總價為337,00
    0,000元。惟被告自92年7月間起，就CH03及CH04標工程多次
    要求變更及追加，其中CH03標工程，共計追加變更8 次，而
    CH04標工程部分，共計追加變更10次，但被告拖延追加之議
    價程序，導致伊施工後無法請款，只能自行墊付鉅額費用，
    伊曾數度發函請被告儘速完成各項議價程序或先行暫支，被
    告仍一再拖延，導致伊財力不堪負荷而停工，則被告執此不
    可歸責於伊之事由，終止系爭契約為不合法。況被告於工程
    期間因指示過失，導致伊無法獲准取土區，且工程嗣後歷次
    重大變更，被告卻拒絕延展工期，亦非屬可歸責於伊之遲延
    事由。而本件被告自94 年9月30日起即遲未就變更追加工程
    進行議價，遑論給付追加變更之工程款，更以不合法事由終
    止契約，再發包予訴外人竟誠工程股份有限公司施作，致伊
    無法繼續履約，依民法第509 條規定，被告應給付已完工之
    承攬報酬及墊付之工程款。退步言之，縱認被告終止契約為
    合法，則雙方契約關係即已消滅，被告受有已施作工程之利
    益而未給付對價，致伊受損害，伊另依不當得利法則請求被
    告給付42,643,039元工程款及法定遲延利息等情。並聲明：
    被告應給付原告42,643,039元及自起訴狀繕本送達翌日起至
    清償日止，按年息5%計算之利息。
二、被告則以：原告自94 年9月17日起就CH03標及CH04標工程無
    故全部停工，造成無人管理工區，任由協力廠商進入工區拆
    卸搬運供料及設備，已符合工程契約一般規範第6.9.1(8) 約
    定之全面無故停工達14天以上之違約情形，經伊以94年10月
    4日國工局處四字第0940017025號函及第0940017076 號函分
    別通知被告應於收悉之次日起28日內改正，惟原告屆期後仍
    未改正，伊再以94年11月3日國工局處四字第09400191182號
    函通知原告自94 年11月7日起終止CH03標及CH04標之工程契
    約，由伊接管工地，故無須支付原告任何工程款項，須待工
    程全部完工及保固期屆滿，經工程司辦理結算，扣除原告違
    約所造成之一切損害及另外發包之差價損失後，如有餘額始
    可給付予原告。惟CH03標及CH04標現未完工，尚無法結算應
    支付之金額，原告請求支付工程款，為無理由。又終止契約
    係指契約效力向將來消滅，原告於終止契約前所施作之工程
    ，伊本於承攬契約關係受領工作物，自無不當得利可言。再
    者，伊在辦理工程變更時，已審視變更造成工期影響，在合
    理限度內辦理工期展延，而變更設計之施作時點，並非全部
    在議價成立前即須施作，況在議價未成立前，亦有工程款暫
    支機制供原告申請運用，不致於造成議價成立前，原告須墊
    付變更設計之工程費用，至於本件尚未完成議價之變更工程
    ，或係原告未依約單價計算或未依約報價所致，伊並無遲延
    議價或故拖延不付款等語，資為抗辯。並聲明：如主文所示
    。
三、兩造不爭執事項：
(一)、兩造於民國91年10月21日簽訂「大鵬灣國家風景區○○○○
    道路工程第CH03標」之承攬契約，工程總價為189,800,000
    元，嗣於91年11月15日簽訂「大鵬灣國家風景區○○○○道
    路工程第CH04標」之承攬契約，工程總價為337,000,000 元
    ，此有工程契約影本在卷可稽（見本院卷第14頁至第19頁）
    。
(二)、被告於94 年10月4日分別以國工局處四字第0940017025號函
    、第0940017076號函通知原告應於收悉之次日起28日內改正
    違約行為，此有該函在卷可稽（見本院卷第128頁、第129頁
    ）。
(三)、被告以94年11月3日國工局處四字第09400191182號函通知原
    告自94 年11月7日起終止CH03標及CH04標之全部工程契約，
    此有該函在卷可稽（見本院卷第92頁、第93頁）。
四、原告主張被告終止CH03標及CH04標工程契約不合法，本於工
    程合約、承攬法律關係或不當得利法則，請求被告給付工程
    款及法定遲延利息，為被告所否認，並以上開情詞置辯，則
    本件兩造爭點厥為：(一)被告終止CH03標及CH04標工程契約是
    否有理由？(二)原告得否請求被告給付工程款？茲分項析述如
    后：
(一)、依承包商有全部工程無故停工達14天以上，視為違約。承包
    商有違約行為時，國工局應以書面通知承包商及其保證人，
    並指示承包商於收悉該通知之次日起28日內，儘速改正其違
    約行為。若承包商未於28日內改正其違約行為，國工局有權
    以書面通知承包商終止全部或部分合約，並有權進入工地逕
    行接管全部或部分工程，而將承包商自所有或部分工地逐離
    ，不構成違約、解除承包商在本合約下應負之任何義務與責
    任、影響國工局或工程司依合約所賦予之權利及權力，CH03
    標及CH04標工程契約一般規範第6.9.1(8)、第6.9.2、第6.9.
    3定有明文（見本院卷第125 頁、第126頁）。準此，原告若
    無正當理由而擅自停工達14日以上，經被告催告後仍未於期
    限內復工，被告自有權終止合約並接管工程。查被告自94年
    9月22日起至同年月29 日陸續以國工四鵬字第0940004542號
    函、國工四鵬字第0940004563號函、國工四鵬字第09400046
    33號函、國工四鵬字第0940004669號函、國工四鵬字第0940
    004627號函催告原告解決停工問題並復工，原告以94年9月2
    6 日正勝（工）字第0113號函覆稱：「因本公司發生財務危
    機，造成協力廠商於工地現場發生不理性行為，目前本公司
    正積極與各協力廠商協調處理中，本公司預定10 月5日解決
    停工問題並復工」（分見本院卷第193頁至第198 頁、第209
    頁、第210 頁），惟原告在催告期滿後仍未復工，雖原告事
    後辯以係被告拖延議價及未給付工程款，致其財務不堪負荷
    而停工云云，惟查：
  1.CH03標工程已估驗至第34期，並撥付2,486,803 元至原告開
    設第一銀行城東分行帳戶（帳號：000-00-000000），而CH0
    4標工程已估驗至第28期，並撥付2,660,688元至原告開設慶
    豐銀行忠孝分行帳戶（帳號：00000000000000），此有被告
    付款通知函暨附工程估驗單在卷可參（見本院卷第293 頁至
    第296 頁）。雖原告主張被告未支付CH03標第35期及CH04標
    第29期工程款云云，惟原告係於94 年9月14日以備忘錄檢送
    CH03標第35期及CH04標第29期之工程估驗申請書暨工程估驗
    數量計算書及估驗發票予中華顧問工程司大鵬灣環灣景觀道
    路工程處（見本院卷第277頁、第278頁），經中華顧問工程
    司認原告上開資料未符合CH03標及CH04標工程契約特訂條款
    關於「竣工草圖繪製規定」，乃於94年9月15日以TRO-94-09
    11號函及TRO-94-0906 號函，要求原告儘速補送完工工項竣
    工草圖，並檢還原告上開提送CH03標及CH04標資料（見本院
    卷第303頁至第304頁），但原告卻於94 年9月17日起全面停
    工，亦未依規定再補送資料，可見CH03標第35期及CH04標第
    29期工程既未辦理估驗完竣，被告自無給付工程估驗款之義
    務，則原告以被告拒付工程款為由，主張同時履行抗辯而停
    工云云，顯屬無理由。
  2.暫支款部分：
  (1)養殖戶抽排水管線遷移變更申請暫支款部分：
    依CH03標及CH04標工程契約一般規範第2.5.3(2) 約定：「依
    據2.5.1 合約變更通知已施工部分，如在接獲合約變更通知
    之日起三個月內尚無法估驗時，承包商得與工程司協議以該
    合約變更已施工部份之金額內作為承包商向國工局暫支該部
    分工程款之依據。本站之工程款得按月辦理乙次，合約變更
    書簽訂並據以辦理估驗時，所暫支工程款乙次扣清。」（見
    本院卷第154頁）。復按行政院公共工程委員會89年11月6日
    台工程管字第89032241號函闡釋：「…(一)估驗計價部分：
    …2.採購契約變更或加減價已先行通知廠商施作部分：追加
    契約以外之新增項目，依機關核定後單價八成先行估驗，並
    俟單價議定後調整，若屬契約既有項目數量增加，就其增加
    部分核實辦理估驗。」（見本院卷第267 頁），是本件合約
    變更中尚未協議完成而無法估驗部分，僅約定原告得在已施
    工部分之金額與中華顧問工程司協議暫支該部分工程款，故
    原告主張應實支實付云云，自無可採。是被告採用行政院公
    共工程委員會之作業方式，在議定單價前以核定單價八成先
    行估驗，俟單價議定後再作調整，尚難謂有何違約情事。
  (2)預鑄預力混凝土版樁案、鐵路局借土挖運案部分：
    雙方於94 年9月簽訂契約變更書，變更預鑄預力混凝土版樁
    、鐵路局借土挖運工程（分見本院第143頁、第148頁），而
    依CH04標評值明細表所示，上開變更工程已估驗暫支款分別
    為11,133,600元及7,171,492元（分見本院卷第254頁、第25
    1 頁），足見被告並無拒絕支付暫支款情形，雖上開工程經
    評值金額高於暫支款，惟因原告無故停工而未完成估驗，故
    被告依約亦無給付之義務。
  (3)借用便道運輸案部分：
    原告主張此部分變更工程，雖提出93 年6月29日正勝（工）
    字第109號函為憑（見本院卷第26 頁至第28頁），惟為被告
    所否認，則原告自應就兩造同意變更工程負舉證之責。況中
    華顧問工程司以93年7月20日TRO-93-0617號函，已明確表示
    未獲同意辦理契約變更或相關補償措施，不符暫支款動支規
    定等語（見本院卷第155 頁），是原告既無法舉證證明變更
    工程之存在，則其請求被告支付工程款，為無理由。
  3.原告主張工程原物料價格飆漲，被告遲延議價而拖累原告財
    務云云，惟議價程序本即雙方議決工程價格，倘議價未成功
    ，乃係雙方未能達成共識所致。再者，依本件CH03標、CH04
    標評值明細總表，被告就CH03標已支付原告11,949,301元之
    物價指數調整款及477,868 元之砂石補償調整款；CH04標部
    分支付原告8,533,036元之物價指數調整款及502,706元之砂
    石補償調整款（見本院卷第57頁、第58頁），可見被告已就
    物價調整給予補助，是原告主張被告遲延議價拖累其財務狀
    況，故屬非可歸責於已之事由而停工云云，尚無可採。
  4.原告主張被告指示過失致無法順利取得借土區云云，為被告
    所否認，且依工程契約特定條款第02322a章補充規定：借土
    與借土來源第1.3.2 約定：「建議採用屏東縣泰武鄉○○○
    路新厝農場附近丘陵地…做為本標路堤填築之用。另建議承
    包商於屏東縣枋寮鄉○○○路大營農場附近丘陵地及屏東
    縣枋山線台一線省道森山花園農場附近丘陵地等兩地方申設
    闢建做為本標之借土區。」、第1.3.3 約定：「承包商亦可
    自覓其他適當地點闢建借土區○○○○○路提填築用之土石
    方材料。」、第1.3.4 約定：「承包商採用經合法申請許可
    之營業借土區或採用其他合法取得之土石方來源借土，均須
    檢具相關合法證明文件及運土計畫書圖，經送工程司核准後
    方可使用之。」等語（見本院卷第171 頁），可見本件工程
    土石材料之取得，被告僅提建議方案而已，並無指示或提供
    土方材料之義務，故原告自行評估借土區地點是否妥適，亦
    可自覓更適宜地點，故原告事後以被告指示有誤而無法順利
    取得土石云云，自屬無理由。
  5.基上，原告自94 年9月17日起無故全面停工達14天以上，經
    被告以書面通知改善，原告未依約在收受改正函翌日起28日
    內復工，則被告以書面通知原告自94 年11月7日終止本件工
    程合約，自屬合法。
(二)、按報酬應於工作交付時給付之，無須交付者，應於工作完成
    時給付之。工作係分部交付，而報酬係就各部分定之者，應
    於每部分交付時，給付該部分之報酬，民法第505 條定有明
    文。又按承攬人完成之工作，依工作之性質，有須交付者，
    有不須交付者，大凡工作之為有形的結果者，原則上承攬人
    於完成工作後，更須將完成物交付於定作人，且承攬人此項
    交付完成物之義務，與定作人給付報酬之義務，並非當然同
    時履行，承攬人非得於定作人未為給付報酬前，遽行拒絕交
    付完成物（最高法院50年台上字第2705號判例意旨參照）。
    是承攬之報酬既係以後付為原則，故須待工作交付或完成時
    ，定作人始有付款之義務。而所謂工程估驗款，係指按工程
    完成之數量、進度付款之方式，施工期間，承包商得定期以
    書面申請估驗計價，業主經核實後付給該期內完成工程數量
    之一定比例金額，其餘則為保留款，究其目的，無非對於承
    包商予以融資，避免承包商因工程規模龐大、施工期間冗長
    、財務負擔沉重致生違約情事。準此，承包商不得以業主未
    支付估驗款為由，擅自停工為同時履行之抗辯。故原告以被
    告未給付工程款為由，而主張停工之同時履行抗辯云云，為
    無理由。
(三)、末按終止契約，僅使契約自終止之時起向將來消滅，並無溯
    及使契約自始歸於消滅。故定作人在承攬契約有效期間內，
    因承攬人所為工作致受利益，乃本於終止前有效之承攬契約
    而來，並非無法律上之原因，與不當得利之要件不符（最高
    法院77年度台上字第69號判決要旨參照）。查本件原告於94
    年9 月17日無故停工達14天以上，且未收悉被告違約通知次
    日起28日內改正，經被告以94年11月3日國工局處四字第094
    00 191182號函通知原告自94年11月7日起終止CH03標及CH04
    標之全部工程契約，則被告本於終止前之有效承攬契約，受
    領原告所施作之工程，並非無法律上之原因，則原告另依不
    當得利法則，請求被告給付工程款及法定遲延利息，為無理
    由。應予駁回。
五、綜上而論，原告本於工程契約、承攬之法律關係或不當得利
    法則，請求被告給付42,643,039元及自起訴狀繕本送達翌日
    起至清償日止，按年息5%計算之利息，為無理由，應予駁回
    。
六、本件事證已臻明確，兩造其餘主張陳述及所提之證據，經本
    院斟酌後，認均不足以影響本判決之結果，自無逐一詳予論
    駁之必要，併此敘明。
七、訴訟費用負擔之依據：民事訴訟法第78條。
中    華    民    國    97    年    8     月    20    日
                        民事第一庭法官  傅中樂
以上正本係照原本作成。
如對本判決上訴，須於判決送達後20日內向本院提出上訴狀。
中    華    民    國    97    年    8     月    20    日
                                書記官  李佩芳


司法院資訊處製作；財團法人民間司法改革基金會備份。
